ACORDAO-COMPLETO-2544445

ACÓRDÃO 4280/2022 ATA 26/2022 - PRIMEIRA CÂMARA

VISTOS, relatados e discutidos estes autos, que cuidam de embargos de declaração opostos pelo Senado Federal contra o Acórdão 3565/2022-TCU-Primeira Câmara, que negou provimento a pedido de reexame interposto pelo Senado Federal contra o Acórdão 17230/2021-TCU-Primeira Câmara, por meio do qual foi julgado ilegal o ato de concessão de aposentadoria emitido em nome de Vanessa Aparecida de Souza, em decorrência do recebimento da vantagem denominada "opção", bem como pelo reajuste da parcela de "quintos" com base na Lei 13.302/2016.
ACORDAM os Ministros do Tribunal de Contas da União, reunidos em Sessão da 1ª Câmara, ante as razões expostas pelo relator, e com fundamento no art. 34 da Lei 8.443/1992, em:
9.1. conhecer dos embargos de declaração e rejeitá-los;
9.2. determinar à Secretaria de Fiscalização de Integridade de Atos e Pagamentos de Pessoal e de Benefícios Sociais - Sefip que:
9.2.1. identifique atos concessórios de aposentadoria emitidos pelo Senado Federal e pela Câmara dos Deputados e já registrados por este Tribunal que eventualmente contemplem reajustes de "quintos" mediante incidência indevida de leis que não se caracterizem como reajuste geral e dê início aos procedimentos necessários para revisão de ofício desses atos, devendo valer-se, nesse trabalho, de critérios de relevância, materialidade e risco; 
9.2.2. atente para a necessidade de examinar a ocorrência da mesma irregularidade ao promover a instrução dos processos ainda não apreciados relativos a atos de concessão emitidos pelos referidos órgãos;
9.3. encaminhar cópia desta decisão ao embargante, com a informação de que o inteiro teor do relatório e do voto que a fundamentam está disponível no endereço eletrônico www.tcu.gov.br/acordaos.

Embargos de declaração opostos contra decisão que negou provimento a pedido de reexame interposto a acórdão que negou registro a ato de aposentadoria.

Primeira Câmara

Senado Federal

3. Embargante: Senado Federal

13.1. Ministros presentes: Walton Alencar Rodrigues (Presidente), Benjamin Zymler, Vital do Rêgo e Jorge Oliveira (Relator).
13.2. Ministro-Substituto presente: Weder de Oliveira.

ACORDAO-COMPLETO-2548347

Acórdão 4954/2022 - Primeira Câmara

JORGE OLIVEIRA

Ministro Jorge Oliveira

Trata-se de embargos de declaração opostos pelo Senado Federal contra o Acórdão 3565/2022-TCU-Primeira Câmara, que negou provimento a pedido de reexame interposto pelo Senado Federal contra o Acórdão 17230/2021-TCU-Primeira Câmara. Esta última deliberação julgou ilegal o ato de concessão de aposentadoria emitido em favor de Vanessa Aparecida de Souza, em decorrência do recebimento da vantagem denominada "opção", bem como pelo reajuste da parcela de "quintos" com base na Lei 13.302/2016.
2. 	Após apresentar considerações sobre a tempestividade dos embargos e apresentar breve histórico da decisão recorrida, o embargante apresentou as razões dos embargos, transcritas, no essencial, a seguir: 
"III. RAZÕES DO RECURSO
5. O Acórdão nº 3565/2022 dessa 1ª. Câmara apresenta omissões a serem apontadas no corpo das presentes razões e que exigem os devidos reparos, no tocante ao reajustamento da VPNI em decorrência da aplicação da revisão estabelecida na Lei nº 13.302/2016.
6. Para tanto destacamos o seguinte trecho do voto do e. Relator, que traz a fundamentação do acórdão:
 (...) 
7. Do voto do e. Relator, que integrou o acórdão recorrido, verificam-se omissões, que há de serem escoimadas em juízo de integração do aresto.
8. Primeiramente a fundamentação do acórdão exposta no voto do e. Relator, apoia-se na ideia de que a majoração das VPNIs está prevista em norma específica e, assim, embora reconheça que a vantagem se enquadra no conceito de remuneração, entende que, pela interpretação sistemática das Leis nº  9.527/1997, 8.112/1990 e 13.302/2016, os argumentos do recurso não merecem ser acolhidos.
9. Entretanto, entendemos que a interpretação sistemática das normas, sobretudo quando colocada sob o prisma do princípio da especialidade, utilizado para solucionar eventuais conflitos entre normas, segundo o qual uma lei especial derroga a lei geral, pode ser requisitada para oposto tratamento do caso. Isso porque, como vem defendendo esta Advocacia em casos similares, também em intepretação sistemática do conjunto de normas, a Lei nº 13.302/2016, por ser superveniente à Lei 9.527/1997, prevalece no que a modifica.
10. Ora, conforme será bem demonstrado mais à frente, na matéria posta não qualquer há conflito entre o que diz a Lei nº 13.302/2016 - que diz o reajuste se aplica às demais parcelas da remuneração dos servidores, sendo que o reajuste desta lei é tem conteúdo de revisão geral dos servidores e o que prevê a Lei nº 8.112/90, no art. 62-A, Parágrafo único, posto que a Lei nº 13.302/2016 preenche o critério de reajuste estabelecido nos dispositivos da Lei nº 8.112/90, dada a sua condição de revisão geral.
11. Outrossim, apenas ad argumentandum, ainda que se entendesse haver conflito de leis (o que não há) , neste caso o que existiria, a contrário sensu do que afirma o acórdão embargado, é que prevaleceria a especialidade da Lei nº 13.302/2016, que em razão disso se sobreporia ao Parágrafo único do art. 62-A da Lei nº 8.112/90, esta sim de caráter geral.
12. Ademais, também será demonstrado nestes Embargos, tanto para o STF, como para o próprio Plenário do TCU, não há vício de iniciativa, pois o projeto de lei pode ser deflagrado por qualquer dos Poderes da União, em caso de omissão por parte do Presidente da República.
13. Por último, o e. Relator também fundamenta no voto condutor do Acórdão ora embargado, que somente a lei de iniciativa do Presidente da República é feita 'sem distinção de índices', característica que igualmente desqualificaria, como 'revisão geral', o que difere do reajuste da Lei nº 13.302/2016, concedido apenas aos servidores do Senado.
14. Entretanto, o fundamento do acórdão passa ao largo da informação fundamental de que a Lei nº 13.302/2016, apenas estendeu aos servidores do Senado Federal o mesmo percentual de reajuste a ser aplicado pelo Poder Executivo a seus servidores, o que foi copiado pelos demais Poderes.
III.1. DOS PRECEDENTES DO PLENÁRIO DO TCU - LEIS ESPECÍFICAS CONSIDERADAS COMO LEIS DE REVISÃO GERAL, PARA TODOS OS FINS:
15. Por outro lado, ainda no tocante à necessidade de lei de caráter geral, o acórdão olvida que esse próprio TCU, em passado recente, também já considerou o caráter geral de outras leis específicas, citadas no recurso denegado de Pedido de Reexame, mas desconsideradas pelo e. Relator nos fundamentos da decisão ora embargada.
16. No relatório do acórdão embargado, se menciona apenas como exemplos de normas de revisão geral da remuneração dos servidores públicos as Leis 10.331/2001 e a 10.697/2003, todavia, omite que próprio Plenário do TCU reconheceu que as Leis nº 11.169/2005 e nº 11.170/2006 e a Lei nº 11.383/2006, ainda que tenham concedido reajustes respectivamente para servidores do Senado Federal, da Câmara dos Deputados e do TCU, detêm condição de leis de revisão geral, declarado pelo Plenário do Tribunal de Contas das União, sendo que o mesmo raciocínio que deveria ter sido aplicado em relação à Lei nº 13.302/2016, mas não foi. 'Ubi eadem ratio ibi idem jus.'
17. O relatório da Unidade de Técnica apenas se refere en passant ao Acórdão 262/2011-TCU-Plenário e em análise (sem o devido aprofundamento) diz que os juízes não se submetem à jurisprudência, chegando inclusive no item 5.10 a classificá-la ou equipará-la como 'precedentes jurisprudências oscilantes e superados, que não informam um norte seguro a ser seguido'.
18. Ora, despropositado o comentário da Unidade Técnica no relatório acerca do Acórdão 262/2011-TCU-Plenário é inverídico, pois sequer aponta acórdãos em sentido contrário emitidas pelo Pleno dessa Corte, o que demonstra que o referido precedente está longe de ter sido superado ou ser considerado oscilante pela Corte, até porque o referido acórdão ratifica outra decisão também do Plenário do TCU, que é o Acórdão 2888/2008-TCU-Plenário, sendo que desde então o órgão Plenário dessa Corte de Contas não mais se manifestou sobre o tema, muito menos o superou, razão pela qual não pode ser considerada sob os adjetivos desairosos usados pelo órgão de instrução desse TCU.
19. Os referidos Acórdão 2888/2008-TCU-Plenário e 262/2001-Plenário, usados como paradigmas, servem para demonstrar que leis específicas, podem ter conteúdo de lei de revisão geral, o que foi reconhecido por esse TCU para validar reajustes incidentes sobre a VPNI (Quintos/Décimos) .
20. Há que se recordar que as Leis nº s 11.169/2005, 11.170/2005, respectivamente alteraram em 15% (quinze por cento) a remuneração dos servidores da Câmara dos Deputados, do Senado Federal, sendo que a Lei nº 383/2006 alterou em 15% (quinze por cento) a remuneração dos servidores do Tribunal de Contas da União.
21. O mote dos reajustes (recomposição) na remuneração dos servidores da Câmara dos Deputados, Senado Federal e TCU promovidas pelas Leis nº s 11.169/2005, 11.170/2005 (e como se verá adiante, é o mesmo da Lei nº 13.302/2016) , ficou patente por ocasião do julgamento do Acórdão nº 2.888/2008 e do Acórdão nº 262/2011, ambos do Plenário do TCU.
22. O Acórdão 2888/2008-TCU-Plenário-TCU foi assim sumariado:
REPRESENTAÇÃO FORMULADA PELO MP/TCU QUESTIONANDO A LEGALIDADE DA APLICAÇÃO DOS PERCENTUAIS PREVISTOS NAS LEIS 11.169/2005, 11.170/2005 E 11.383/2006 ÀS PARCELAS DE VPNI. CONTEÚDO DE REVISÃO GERAL DAS CITADAS LEIS. LEGALIDADE DO PROCEDIMENTO. CONHECIMENTO DA REPRESENTAÇÃO. PROVIMENTO NEGADO. (Grifamos.) 
23. Vejamos a parte do relatório e do voto do relator, Ministro Ubiratan Aguiar, no Acórdão 2888/2008-TCU-Plenário, proferido pelo Pleno dessa Corte de Contas, ao rebater a representação do MP/TCU, verbis:
 (...) 
24. O voto do Ministro Ubiratan Aguiar foi acatado pelos ministros do Plenário do TCU e explicita o caráter de revisão geral das Leis 11.169/2005, 11.170/2005 e 11.383/2006, que estabeleceram reajustes setoriais aos servidores da Câmara dos Deputados, Senado Federal e Tribunal de Contas da União.
25. No Acórdão 2888/2008-TCU-Plenário, o e. Relator em seu voto fez uma análise profunda e histórica dos fatos que permearam a necessidade de edição das referidas leis:
a) um quadro de omissão reiterada (ano após ano) de iniciativa do Presidente da República em sua obrigação constitucional de enviar ao Congresso Nacional Projeto de Lei para reajuste geral dos servidores;
b) diante da patente omissão de iniciativa legislativa, declarada inclusive pelo STF na Ação Direta de Inconstitucionalidade por Omissão 2.061/DF, o então Presidente da República passou a propor reajustes anuais, de caráter meramente formal e material, já que os percentuais eram muito abaixo da inflação (3,5%, 1%, chegando ao cúmulo de oferecer míseros 0,1%) ;
c) em contrapartida inúmeras categorias do Poder Executivo foram agraciadas com reajustes setoriais, a título de reestruturação de algumas carreiras;
d) tal fato provocou as Casas do Legislativo tomarem a iniciativa de deflagrarem projetos de leis, posteriormente transformados nas Leis nº s 11.169/2005, 11.170/2005 e 11.383/2006, que embora específicos, tiveram 'um conteúdo de revisão geral de remuneração', reconhecido pelo STF e pelo Plenário do TCU;
e) assim, reconhecido o conteúdo de revisão geral das leis, o Acórdão 2888/2008-TCU-Plenário, refutou a representação do MPTCU, para entender a possibilidade legal a incidência do reajuste percentual nelas definido sobre as parcelas que os servidores recebem a título de VPNI.
26. Não satisfeito, o MPTCU na ocasião interpôs recurso de Pedido de Reexame, tendo mais uma vez o Plenário dessa Corte de Contas, ratificado o entendimento de que as Leis nº s 11.169/2005, 11.170/2005 e 11.383/2006, tiveram sim um caráter de revisão geral, conforme decisão proferida pelo Acórdão 262/2011-TCU-Plenário, relator o Ministro Valmir Campelo:
Sumário: PEDIDO DE REEXAME. REPRESENTAÇÃO FORMULADA PELO MINISTÉRIO PÚBLICO JUNTO AO TCU. QUESTIONAMENTO A RESPEITO DA LEGALIDADE DA APLICAÇÃO DOS PERCENTUAIS PREVISTOS NAS LEIS Nºs 11.169/2005, 11.170/2005 E 11.383/2006 SOBRE A PARCELA DENOMINADA VPNI. DELIBERAÇÃO DO TCU RECONHECENDO A LEGALIDADE DO PROCEDIMENTO, TENDO POR IMPROCEDENTE A REPRESENTAÇÃO. ALEGAÇÕES TRAZIDAS NA PEÇA RECURSAL CONSIDERADAS INSUFICIENTES PARA ALTERAR O ENTENDIMENTO MANIFESTADO PELO TCU NA FASE ANTERIOR DO PROCESSO. CONHECIMENTO. NEGATIVA DE PROVIMENTO. (Grifos.) 
27. O voto do Ministro relator enfrentou cada uma das argumentações do MPTCU recorrente, sendo que quanto à questão da incidência dos reajustes à VPNI, observou:
 (...) 
28. Na ocasião o MPTCU também questionou que se as Leis nº s 169/2005, 11.170/2005 e 11.383/2006 fossem entendidas como veiculadoras de reajuste geral, então teriam de ser declaradas inconstitucionais por vício de iniciativa, e aí não poderia haver reajuste de 15% sobre parcela alguma.
29. Sobre estas razões, se posicionou o Ministro Valmir Campelo:
 (...) 
30. Diferentemente do que apontou a unidade técnica, os Acórdãos nº s 2888/2008 e Acórdão 262/2011-TCU-Plenário dessa Corte de Contas, foram a fundo, basearam-se em fatos históricos, na Lei nº 9.527/1997 e na jurisprudência do STF e se tornaram referência firme sobre a matéria.
31. Como já destacado, os referidos acórdãos não podem ser considerados exemplares de jurisprudência 'superada', já o Pleno dessa Corte não mais se pronunciou sobre o tema e nem mudou o entendimento fixado nos referidos julgados.
32. Assim, por anos os Acórdão 2888/2008-TCU-Plenário, apontaram sim um norte, uma solução justa e pacifica da matéria, estabelecendo justiça aos servidores atingidos, ao não permitir um congelamento disfarçado de mera omissão, das parcelas integrantes da remuneração dos servidores públicos - a exemplo da VPNI -, através de uma manobra - constitucionalmente condenada pelo STF - conduzida pelos Chefes do Poder Executivo à época, de não levar a efeito sua obrigação constitucional de dar início ao processo legislativo de reajustar anualmente a remuneração geral dos servidores da União, enquanto isso, através de leis esparsas, de efeitos específicos, privilegiava com reajustes algumas categorias de sua alçada, sob o nome de reestruturação de carreiras do Executivo.
33. Na oportunidade, ao emitir os Acórdãos 2.888/2008 e 262/2011, o Plenário do TCU buscou, como bom intérprete da lei, privilegiar a VONTADE DO LEGISLADOR, cuja intenção foi 'mediante leis especiais, repor perdas inflacionárias observadas na remuneração dos servidores do Poder Legislativo, sendo impossível o alcance desse objetivo sem a extensão do reajuste à VPNI'.
34. O Plenário do TCU também convolou o entendimento do Relator Valmir Campelo, que louvado em decisão do STF quando do julgamento da Ação Direta de Inconstitucionalidade nº 3.599-1, se manifestou que 'o inciso X do art. 37 da CF não impede ao Poder Legislativo - antes autoriza - a iniciativa de lei específica para fixar ou alterar a remuneração de seus servidores, a qualquer título'.
35. A vontade do Legislador consta expressamente da Justificação do Projeto de Lei do Senado nº 371, de 2004 (doc2) , posteriormente transformada na Lei 11.170/2005, que alterou (reajustou) em 15% (quinze por cento) a remuneração dos servidores do Senado Federal a partir de 1º de novembro de 2004, verbis:
 (...) 
36. Como se vê a intenção do Legislador foi conceder reajuste aos servidores do Senado Federal, em caráter de reajuste geral, com base no art. 37, X, da Constituição Federal vigente à época, cuja competência do Poder Legislativo foi ratificada pelo próprio STF.
III.2. DA SIMILARIDADE DA LEI Nº 13.302/2016, COM AS CITADAS NORMAS ESPECÍFICAS, CONSIDERADAS COMO DE REVISÃO GERAL:
37. Mutatis mutandis, trazendo essa mesma linha de entendimento adotada pelo STF e pelo próprio TCU, conforme decisões proferidas pelo PLENÁRIO dessa Corte de Contas, o que se vê com relação às LEIS nº s 13.302/2016 e 13.323/2016, é a mesma INTENÇÃO, o LEGISLADOR, com o intuito de suprir nova omissão de iniciativa do Poder Executivo, visou promover novo reajuste de caráter geral.
38. Assim, pela Lei nº 13.302/2016, foi reajustada a remuneração dos servidores do Senado Federal e pela Lei nº 13.323/2016, se reajustou a remuneração dos servidores da Câmara dos Deputados.
39. O Projeto de Lei do Senado nº 553/2015 (doc3) que posteriormente se transformou na Lei nº 13.302/2016, foi assim justificado:
 (...) 
40. No curso do processo legislativo, o PLS nº 553/2015 recebeu emendas, uma delas posteriormente nominada Emenda nº 4, de autoria do Senador Paulo Paim, dando nova redação ao art. 1º, caput do PLS:
 (...) 
41. Na ocasião justificou o autor da Emenda nº 4 ao PLS nº 553/2015 (doc4) , Senador Paulo Paim:
 (...) 
42. A Emenda nº 4 foi aprovada em parecer (doc5) pelo Relator do PLS nº 553/2015, Senador Vicentinho Alves, e assim incorporada ao texto do então projeto de lei:
 (...) 
43. O citado PLS nº 553/2015 foi aprovado com a redação da Emenda nº 4 acima, e encaminhado à Câmara dos Deputados, onde também foi aprovado e posteriormente levado à sanção do Presidente da República, se tornando por fim na Lei nº 13.302/2016.
44. Repare que o que consta dos anais do processo legislativo que culminou na Lei nº 13.302/2016, explicitou a vontade do legislador:
1º) Alinhar o índice de reajuste com o proposto pelo Poder Executivo aos seus servidores para os exercícios de 2016 a 2019;
2º) dar caráter geral ao reajuste concedido aos servidores do Senado Federal (assim como fora com relação às Leis nº s 11.169/2005, 11.170/2005 e 11.383/2006) ;
3º) espancar qualquer dúvida de interpretação quanto à aplicação à remuneração e demais parcelas remuneratórias dos servidores do Senado Federal;
45. O motivo por trás da proposição do PLS nº 553/2015 e Emenda nº 4, ao final transformada na Lei nº 13.302/2016, é que se observou o mesmo padrão de conduta do Chefe do Poder Executivo que motivou as Leis nº s 11.169/2005, 11.170/2005 e 11.383/2006:
a) nova omissão de iniciativa do Presidente da República em deflagrar o projeto de lei de reajuste geral anual;
b) não obstante, o Poder Executivo seguiu concedendo reajustes às diversas categorias daquele Poder;
c) o Poder Legislativo e o Poder Judiciário, por iniciativa de cada Casa e do próprio STF, autorizados pelo art. 37, X, da Constituição Federal, somente estendeu aos servidores dos seus respectivos quadros de pessoal, os mesmos percentuais de reajustes dado pelo Poder Executivo a seu pessoal, a fim de repor o impacto inflacionário, o que foi feito no caso do Senado Federal pela Lei nº 13.302/2016, conforme consta da Justificação do PLS nº 553/2015 que deu origem à lei.
46. A similaridade entre a Lei nº 13.302/2006 e as Leis nº s 11.169/2005, 11.170/2005 e 11.383/2006 deve ser discutida e respondida por essa 1ª. Câmara, inclusive quanto ao conteúdo de revisão geral.
 (...) 
48. Portanto, foi explícita a preocupação do Legislador em deixar clarividente e patente a chamada mens legis, ou seja, a vontade da lei, seja em sua Justificativa, seja na emenda ao projeto, seja no parecer, bem como no texto legal, tudo a fim de evitar, incompreensões ou confusões por parte dos intérpretes da lei, como a que se vê no acórdão embargado. O bom intérprete busca o ESCOPO DA LEI.
49. Assim, no intuito de deixar claro e patente o caráter de reajuste geral do projeto posteriormente transformado em Lei nº 13.302/2016, o legislador evidenciou no art. 1º da norma, o texto introduzido no projeto pela referida Emenda nº 04:
Art. 1º As Tabelas de Vencimentos Básicos dos Servidores constantes do Anexo I da Lei nº 12.300, de 28 de julho de 2010, e demais parcelas de natureza remuneratória devidas aos ocupantes de cargo efetivo do Quadro de Pessoal do Senado Federal, ficam reajustadas em 21,3% (vinte e um inteiros e três décimos por cento) .
50. Portanto, o legislador não deixou margem para dúvidas interpretativas, já que o art. 1º da Lei nº 13.302/2016 diz claramente que reajusta vencimentos e 'demais parcelas de natureza remuneratória'.
51. Não se perca de vista que a Lei nº 8.852/1994, no art. 1º, inciso III, incluiu como remuneração a soma dos vencimentos, adicionais de caráter individual e demais vantagens, inclusive a prevista no art. 62 da Lei nº 8.112/90 ou outra paga sob este fundamento.
52. Nas palavras do e. Ministro Valmir Campelo, quando do julgamento do Acórdão 262/2011-TCU-Plenário-TCU:
 (...) 
53. Em tudo as conclusões do Ministro Valmir Campelo, relator do Acórdão 262/2011-TCU-Plenário-TCU, também se aplicam à Lei nº  13.302/2016 e sua incidência para fins do reajuste da parcela remuneratória do VPNI.
54. Há de prevalecer o entendimento esposado na decisão embargada, representará o congelamento da vantagem que é parte da remuneração dos servidores, por meio de um artifício não constitucional que foi a omissão deliberada do Presidente da República de não deflagrar uma lei de reajuste geral para todo o funcionalismo, o que não é objetivo do legislador.
III.3. OUTRAS EVIDÊNCIAS DE QUE A LEI Nº 13.302/2016 TEM CONTEÚDO DE REVISÃO GERAL:
55. Lei nº 13.302/2016, bem como a Lei nº 13.323/2016, a primeira dando reajuste aos servidores do Senado Federal e a segunda aos servidores da Câmara dos Deputados, são leis cuja iniciativa é privativa de cada órgão, porém destinadas ao reajuste remuneratório geral de todos os seus servidores.
56. São leis que não se destinam ao incremento remuneratório, mas tão somente à reposição das perdas inflacionárias havidas. Prova disso é que os respectivos Projetos de Lei, individualizados pela iniciativa, têm os cálculos e negociação com as entidades representadas das diversas categorias de servidores conduzidas de forma centralizada pelo Executivo Federal. Veja evidência a seguir:
	Projeto de Lei
	Iniciativa
	Lei
	Finalidade

	PL. 4712/2004
	Mesa Diretora da Câmara dos Deputados
	11.169/2005
	Revisão geral

	PL. 4845/2005
	Mesa Diretora do Senado Federal
	11.170/2005
	Revisão geral

	PLS 553/2015
	Mesa Diretora do Senado Federal
	13.302/2016
	Revisão geral

	PL. 2742/2015
	Mesa Diretora da Câmara dos Deputados
	13.323/2016
	Revisão geral

57. Ainda em evidência de que a revisão geral, além da reproduzida JUSTFICATIVA DO PLS 553/205, embora proposta por leis de iniciativa privativa, conforme competência constitucional, foram articuladas pelo Executivo Federal para o reajuste remuneratório dos servidores públicos federais, reproduzimos matéria jornalística contemporânea ao advento da Lei nº 13.323/2016:
III.4. DA INDEVIDA INTERPRETAÇÃO RESTRITIVA DA LEI Nº 13.302/2016:
58. Os fundamentos do acórdão recorrido, justificados no voto do e. Relator, restringem a aplicação da lei ordinária, sob a alegação de que a Lei nº 13.302/2016 não se caracteriza como uma lei de reajuste geral dos servidores públicos.
59. Como visto, deixou de considerar a especialidade daquela norma, que determinou que o REAJUSTE incidiria sobre toda a remuneração da categoria atingida, sendo que a LEI inclui neste conceito todas as vantagens, inclusive as VPNI's advindas dos quintos/décimos já incorporados.
60. Note-se que o Legislador fez questão de expressamente INCLUIR a REMUNERAÇÃO. E como já enfatizado anteriormente, a definição legal do termo jurídico REMUNERAÇÃO, utilizado pela Lei nº  13.302/2016, somente pode ser lido em conformidade com o CONCEITO LEGAL, dado pela Lei nº  8.852/1994, o que INCLUI a VPNI, por expressa menção à vantagem prevista no art. 62 da Lei nº  8.112/1990, ou outra paga sob este fundamento.
61. Assim, com a devida vênia, onde o Legislador não excluiu, mas claramente incluiu, não cabe ao intérprete restringir, sob pena de ferir direitos dos administrados.
III.5. DO ENTENDIMENTO DA AUDITORIA E DA ADVOCACIA DO SENADO:
62. Ademais, a Auditoria do Senado Federal emitiu Nota Técnica de Consultoria nº 1/2021 da Auditoria do Senado Federal - AUDIT (doc6) , sobre o tema, considerando que a parcela VPNI só pode ser reajustada, mediante o enquadramento no conceito de revisão geral.
63. Nesse sentido, concluiu a Auditoria do Senado Federal que a Lei nº 13.302/2016 observou os cinco requisitos previstos no art. 37, X, da Constituição Federal: a)  existência de lei específica, b)  observância em relação às regras de competência legislativa; c) caráter de revisão geral, abarcando, de maneira indistinta, todos os servidores do Poder alvo da revisão; d) mesma data para todos os contemplados; e e) ausência de distinção de índices entre os abrangidos pela majoração.
58. Com relação aos requisitos legais previstos na Lei n.º 10.331, de 18 de dezembro de 2001, em seu art. 2º, a AUDIT concluiu que a Lei nº 13.302 de 27 de junho de 2016 observou:
a) autorização da revisão na lei de diretrizes orçamentárias (art. 99 da LDO 2016) ;
b) definição do índice em lei específica (art. 1º da norma) ;
c) previsão do montante da respectiva despesa e correspondentes fontes de custeio na lei orçamentária anual (Anexo V da LOA 2016 e texto da norma) ;
d) comprovação da disponibilidade financeira que configure capacidade de pagamento pelo governo, preservados os compromissos relativos a investimentos e despesas continuadas nas áreas prioritárias de interesse econômico e social e compatibilidade com a evolução nominal e real das remunerações no mercado de trabalho (LDO 2016 e plano de cargos e salários apresentados na norma) ;
e) atendimento aos limites para despesa com pessoal de que tratam o art. 169 da Constituição e a Lei Complementar nº 101/2000 (Relatórios de Gestão Fiscal publicados pelo Senado Federal) .
59. Adicionalmente, em face da referida inovação jurídica contida neste e em alguns dos Acórdãos recentes do TCU, a Diretoria-Geral requereu à Advocacia do Senado Federal (ADVOSF) uma análise pormenorizada acerca do tema, tendo sido emitido o Parecer nº 289/2022-NPADM/ADVOSF (doc7) , adotado pela Diretoria-Geral do Senado por meio do Despacho nº 1191/2022-DGER (doc8) .
60. Observa-se que no referido Parecer nº 289/2022-NPADM/ADVOSF, o órgão de assessoramento jurídico do Recorrente se manifestou em convergência com os demais órgãos da Casa, em especial com a Nota Técnica de Consultoria n.º 1/AUDIT/SF, para ratificar a regularidade de todas as revisões remuneratórias concedidas no âmbito do Senado Federal, tendo o opinativo jurídico concluído apontando os seguintes aspectos:
 (...) 
IV. DAS OMISSÕES, CONTRADIÇÕES E OBSCURIDADES DO ACÓRDÃO Nº 3.3565/2022:
64. Na fundamentação do Acórdão nº 3565/2022 dessa Colenda Primeira Câmara, ora embargado, verificam-se algumas OMISSÕES, CONTRADIÇÕES e OBSCURIDADES acerca de questionamentos levantados no recurso de Pedido de Reexame e posições adotadas em suas fundamentações, que exigem respostas e esclarecimentos:
a) em primeiro lugar, na decisão embargada essa 1ª. Câmara, embora o tema tenha sido levantado nas razões do Pedido de Reexame, se omitiu ao deixar de enfrentar o fato de que o próprio Plenário do TCU considerou regulares, em ao menos duas oportunidades (Acórdão 2888/2008-TCU-Plenário e no Acórdão 262/2011-TCU-Plenário) , reajustes baseados em leis específicas e de iniciativa de outros Poderes (em razão de omissão do Chefe do Executivo) , e que tiveram suas condições de caráter de revisão geral reconhecidos por essa Corte de Contas, para julgar a legalidade de sua aplicação para a revisão da VPNI, sendo que as decisões invocadas não foram superadas pelo Plenário da Corte;
b) em segundo lugar, há omissão, pois a fundamentação do acórdão não se debruçou e deixou de enfrentar a patente similaridade apontada no Pedido de Reexame, entre a Lei 13.302/2016 e as Leis nº s 11.169/2005, 11.170/2005 e 11.383/2006, consideradas como de conteúdo de revisão geral, conforme decisão proferida pelo Acórdão nº  262/2011-Plenário, ratificando o Acórdão 2888/2008-TCU-Plenário do TCU;
c) em terceiro lugar, se omite por deixar de considerar que o Acórdão 262/2011-TCU-Plenário confere interpretação divergente àquela esposada no julgamento individual da aposentadoria da servidora Vanessa Aparecida de Souza reconhecendo a legalidade da aplicação dos percentuais previstos nas Leis nº 11.170/2005 (Senado Federal) , nº 11.169/2005 (Câmara dos Deputados) e nº 11.383/2006 (Tribunal de Contas da União) sobre a parcela VPNI;
d) em quarto lugar, porque a fundamentação do acórdão se omite quanto à análise do contexto histórico que deu origem à edição da Lei nº 13.302/2016. Pois, à época, vigorava (assim como em 2003, 2004 e 2005) , houve uma patente omissão de iniciativa do Chefe do Poder Executivo para propor projeto de lei de revisão geral, mas que a contrário sensu concedia aumentos às carreiras do Executivo, sem contemplar os demais Poderes, em idêntico contexto ao que antecedera a edição das Leis nº s 11.169/2005, 11.170/2005 e 11.383/2006.
e) em quinto lugar, o acórdão se omite ao não considerar que o reajuste promovido pela Lei nº  13.302/2006, foi realizado em alinhamento com o Poder Executivo, promoveu reajuste único e linear a toda a categoria dos servidores do Senado Federal, no mesmo percentual proposto pelo Poder Executivo a seus servidores;
f) em sexto lugar, o acórdão apresenta contradição com a Lei 13.302/2016, quando afasta sua aplicação à VPNI - parte integrante da remuneração nos termos da Lei nº 8.852/1994 c/c. o art. 8.112/90 - afastando disposição constante do art. 1º, da Lei nº 13.302/2016, que diz expressamente que o reajuste se aplica às 'demais parcelas de natureza remuneratória devidas aos ocupantes de cargo efetivo do Quadro de Pessoal do Senado Federal', o que restringe indevidamente disposição literal da lei.
V. UNIFORMIZAÇÃO DE JURISPRUDÊNCIA:
65. Outro aspecto a ser destacado é que, no mínimo, não há uniformidade no Tribunal de Contas da União quanto à questão.
66. É que neste momento vários entendimentos do TCU - seja das Câmaras, seja do Plenário -, continuam a não apontar qualquer vício legal ou de regularidade no fato de reajustes (recomposição) promovidos pelas leis específicas, mas com caráter de reajuste geral, incluírem as chamadas
VPNIs decorrentes da incorporação dos 'quintos/décimos'.
67. Também se mostra relevante ressaltar que o entendimento de que a revisão remuneratória concedida pela Lei nº 13.302/2016 não seria revisão geral concedida aos servidores do Senado Federal, na forma do inciso X do art. 37 c/c art. 52, XX, da Constituição Federal, não é pacificado no âmbito do Tribunal de Contas da União, verificando-se a ocorrência de posicionamentos divergentes nas decisões prolatadas.
68. Tal fato ressalta a presença de outra contradição uma vez que os Acórdãos, apontados pelo relatório da decisão embargada como sendo jurisprudência 'superada' não representa a realidade do Tribunal de Contas, pois existem diversos acórdãos que ratificaram o reajuste de VPNI pela Lei nº 13.302/2016, que concedeu reajuste geral aos servidores do SF.
69. A fim de demonstrarmos melhor, o Serviço de Aposentadoria de Servidores do Embargante listou abaixo os servidores cuja aposentadoria foi julgada legal pelo TCU em 2022, considerando a percepção da parcela VPNI com os reajustes concedidos:
	Servidor
	Processo TC
	Acórdão

	Ana Maria de Oliveira Machado
	Processo 037.940.2021-0
	Acórdão de Relação 110/2022-Primeira Câmara

	Clarinda Hilaria da Silveira
	Processo 037.940.2021-0
	Acórdão de Relação 110/2022-Primeira Câmara

	Dayse da Rosa
	Processo 037.940.2021-0
	Acórdão de Relação 110/2022-Primeira Câmara

	José Ribamar Silva
	Processo 037.940.2021-0
	Acórdão de Relação 110/2022-Primeira Câmara

	Vera Lucia Pinheiro Lameirão
	Processo 037.940.2021-0
	Acórdão de Relação 110/2022-Primeira Câmara

70. Há também outros acórdãos cujos proventos incluem a vantagem VPNI, regularmente submetida aos reajustes previstos nas Leis nº 11.170/2005, 12.779/2012 e 13.323/2016, sem que o TCU tenha aludido qualquer ilegalidade. Embora os atos de aposentadoria tenham sido julgados ilegais, a fundamentação foi por motivos diversos, nenhum deles aludindo eventual irregularidade quanto à revisão geral remuneratória concedida à VNPI. Citam-se:
	Nome
	Decisão
	Interessado tem VPNI?
	Reajustes considerados ilegais?

	Andréa de Castro Souza Rêgo
	Acórdão 316/2022-TCU-Segunda Câmara
	SIM
	NÃO

	Josefa Flor de Melo
	Acórdão 6/2022-TCU-Primeira Câmara
	SIM
	NÃO

	Jayme Sebastião Martins Lourenço
	Acórdão 210/2022-TCU-Segunda Câmara
	SIM
	NÃO

	Cleudes Boaventura Farias Nery
	Acórdão 116/2022-TCU-Primeira Câmara
	SIM
	NÃO

	Nileide Helena Monturil R. Ramos
	Acórdão 362/2022-TCU-Primeira Câmara
	SIM
	NÃO

	José Manuel do Nascimento
	Acórdão 1066/2022-TCU-Segunda Câmara
	SIM
	NÃO

	Luciana Maria Feijó Sampaio
	Acórdão 1063/2022-TCU-Segunda Câmara
	SIM
	NÃO

	Ednalva Honda Xavier
	Acórdão 1065/2022-TCU-Segunda Câmara
	SIM
	NÃO

	Rachel Alves Massanori Nariyoshi
	Acórdão 1924/2022-TCU-Primeira Câmara
	SIM
	NÃO

	Jovones Elias Batista
	Acórdão 2019/2022-TCU-Primeira Câmara
	SIM
	NÃO

71. Portanto, considerando as omissões apontadas nos presentes Embargos de Declaração quanto ao Acórdão nº 3565/2022, quanto à análise de todos os pontos fundamentais apresentados pelo Senado Federal no pedido de reexame e, ainda, divergências de entendimento no âmbito do próprio TCU, verifica-se ao menos a necessidade de instauração de Incidente de Uniformização de Jurisprudência, procedimento previsto no art. 91 do RITCU, em razão de todos os acórdãos nas Tabelas 1 e 2, acima listados, a fim de pacificar assunto no âmbito dessa eg. Corte de Contas.
72. A existência de julgamentos não uniformes acarreta tratamento não isonômico em face dos administrados e insegurança jurídica para toda a Administração Pública.
73. Por derradeiro, deve-se levar em conta ainda os custos inerentes à implantação e exclusão de alterações em aposentadorias e pensões e a escassez dos serviços do Embargante para lidar com tais contingências decorrentes de decisões discrepantes até que sobrevenha a devida uniformização.
VI. PEDIDOS:
74. Ante o exposto, requerem-se:
a) a habilitação do Senado Federal como parte interessada no processo em epígrafe, ex vi do art. 146 do RITCU, com cadastramento dos advogados subscritos, para fins de representação processual e recebimento de intimações endereçadas ao Senado Federal sem prejuízo da observância das regras do Ato da Comissão Diretora nº 20 de 2004 (doc10) , sob pena de nulidade absoluta;
b) a admissão destes embargos para que liminarmente se lhes confira efeito suspensivo, à irresignação na forma do art. 287, § 3º, do RITCU;
c) A instauração do procedimento de uniformidade previsto no art. 91 do RITCU, a fim de se ratificar o entendimento sobre a regularidade/legalidade do reajuste incidente sobre as VPNIs (quintos/décimos) e sobre a VPNI, aplicados em razão das Leis nº 13.302/2016, tendo em vista o seu conteúdo de revisão geral de remuneração, tal qual considerado pelo Plenário do TCU quando do julgamento do Acórdão 252/2011-TCU-Plenário; e
d) o processamento destes embargos de declaração, conferindo-lhe efeitos infringentes na forma do art. 287, § 7º do RITCU e ao final dar-lhe provimento no sentido de reconhecer e suprir as omissões suscitadas ao Acórdão nº 3.565/2022, dessa Colenda Primeira Câmara, notadamente reformando aquela decisão no sentido de declarar o conteúdo de reajuste geral da Lei nº 13.302/2016, bem como a legalidade da aplicação do reajuste à VPNI, e consequentemente a regularidade do ato de aposentadoria da servidora aposentada Vanessa Aparecida de Souza neste tocante."
É o relatório.

não há

Não atuou

EMBARGOS DE DECLARAÇÃO. APOSENTADORIA. INCORPORAÇÃO DE QUINTOS. REAJUSTAMENTO INDEVIDO DOS QUINTOS INCORPORADOS. ILEGALIDADE. NEGATIVA DE REGISTRO. PEDIDO DE REEXAME. CONHECIMENTO. INSUFICIÊNCIA DOS ARGUMENTOS. NEGATIVA DE PROVIMENTO. CONHECIMENTO DOS EMBARGOS. AUSÊNCIA DOS VÍCIOS APONTADOS. REJEIÇÃO. DETERMINAÇÃO À SEFIP.

APOSENTADORIA (APOS)

não atuou

Atendidos os requisitos de admissibilidade, os embargos de declaração opostos pelo Senado Federal contra o Acórdão 3565/2022-TCU-Primeira Câmara podem ser conhecidos. O acórdão embargado negou provimento a pedido de reexame interposto pelo Senado Federal contra o Acórdão 17230/2021-TCU-Primeira Câmara, por meio do qual foi considerado ilegal o ato de aposentadoria emitido em favor de Vanessa Aparecida de Souza, em decorrência do recebimento da vantagem denominada "opção", bem como pelo reajuste da parcela de "quintos" com base na Lei 13.302/2016.
2.	Embora os embargos sejam extensos, deles se podem extrair, objetivamente, as seguintes omissões e contradições que maculariam a decisão embargada:
a) omissão, ao não enfrentar a questão da similaridade, levantada no pedido de reexame, quanto ao caráter geral da Lei 13.302/2016, que teria estendido aos servidores do Senado reajuste repassado pelo Poder Executivo aos seus servidores;
b) omissão, por não considerar que, à época da edição da Lei 13.302/2016, vigorava uma omissão de iniciativa do Chefe do Poder Executivo para propor projeto de lei de revisão geral, mas que concedia aumentos às carreiras do Executivo, em idêntico contexto ao que antecedera a edição das Leis 11.169/2005, 11.170/2005 e 11.383/2006;
c) contradição quando se reconhece, na fundamentação do acórdão embargado, que o Plenário do TCU, nos Acórdãos 2.888/2008 e 262/2011, declarou o caráter de reajuste geral das normas específicas (Leis 11.169/2005, 11.170/2005 e 11.383/2006) para permitir sua incidência sobre a VPNI, e se deixa de reconhecer o mesmo caráter de reajuste geral na reposição promovida pela Lei 13.302/2016, para considerar ilegal sua aplicação sobre a VPNI;
d) contradição, uma vez que os acórdãos apontados pelo relatório da decisão embargada como sendo jurisprudência superada, e a posição adotada no Acórdão 2514/2022-TCU-Primeira Câmara, classificada no voto como posição "uníssona" da Corte, não representam a realidade do Tribunal de Contas, pois existiriam diversos acórdãos que ratificam o reajuste de VPNI pela Lei 13.302/2016.
3.	Passando ao exame de cada um dos pontos, apresento as seguintes considerações, obedecendo à mesma ordem em que foram apresentados:
a) o relatório e o voto que fundamentam o acórdão embargado foram claros em estabelecer que a exigência prevista na Lei 9.527/1997 para a majoração de VPNIs não foi satisfeita, tendo em vista que o reajuste é possível apenas quando ocorrer a revisão geral da remuneração dos servidores públicos federais. Isso porque as revisões gerais da remuneração do funcionalismo federal dependem de lei de iniciativa privativa do Chefe do Poder Executivo, o que obviamente não é o caso da Lei 13.302/2016, dirigida especificamente aos servidores do Senado Federal;
b) a suposta omissão decorrente de, alegadamente, não ter sido considerada a falta de iniciativa do Chefe do Poder Executivo para apresentar um projeto de lei de revisão geral de vencimentos não ocorreu. Na verdade, o acórdão recorrido, bem assim o relatório e voto que o fundamentam, centrou esforços em demonstrar que a Lei 13.302/2016 é um instrumento que concedeu um reajuste setorial, não satisfazendo, assim, a condição estabelecida na Lei 9.527/1997 para o reajustamento de VPNI. Cabe relembrar, também, que, de acordo com sólida jurisprudência desta Corte, o julgador não está obrigado a apreciar todos e cada um dos argumentos apresentados pela parte, sendo suficiente que se atenha àqueles bastantes à formação de sua convicção sobre a matéria;
c) a primeira contradição alegada não ocorreu, uma vez que não houve o reconhecimento, na fundamentação do acórdão embargado, do caráter geral das normas específicas mencionadas. O que se afirmou é que o Acórdão 262/2011-TCU-Plenário tratou de outras leis, que promoveram reajustes setoriais, e que, diferentemente da situação aqui examinada, foram entendidas como possuidoras da natureza de revisão geral. Precisamente por essa razão afirmei que não há aderência entre o precedente invocado (Acórdão 262/2011-TCU-Plenário) e o caso aqui tratado;
d) em relação à segunda suposta contradição, cabe enfatizar que, segundo ampla jurisprudência deste Tribunal, sedimentada no seguinte enunciado da Jurisprudência Selecionada, "a contradição a ser sanada em sede de embargos deve estar contida nos termos da própria decisão embargada. Não se configura pressuposto dos embargos de declaração suposta contradição entre o acórdão embargado e o ordenamento jurídico, a doutrina, a jurisprudência, as peças do processo ou mesmo outras deliberações adotadas pelo Tribunal" (Acórdão 2972/2012-TCU-Plenário, Relator Ministro Aroldo Cedraz) . Sendo assim, a aparente contradição entre a deliberação embargada e outros julgados do Tribunal não é a contradição a ser sanada pela via estreita dos embargos de declaração.
4.	Para trazer mais clareza sobre a natureza restrita do reajuste concedido por meio da Lei 13.302/2016, transcrevo a seguir trecho do voto condutor do Acórdão 3229/2022-TCU-Primeira Câmara, Relator: Ministro Augusto Sherman Cavalcanti, que abordou o tema com profundidade, ao tratar de pedido de reexame também interposto pelo Senado Federal, em caso da mesma espécie:
"9. Como visto, a irresignação do Senado Federal se restringe ao juízo de ilegalidade firmado sobre o reajustamento, com esteio na Lei 13.302/2016, da VPNI associada ao 'quintos'.
10. A propósito, são os seguintes os principais dispositivos de regência da matéria (destaques acrescentados) :
Lei 8.112/1990
'Art. 41. Remuneração é o vencimento do cargo efetivo, acrescido das vantagens pecuniárias permanentes estabelecidas em lei.
............................................................................................................................................
Art. 62-A. Fica transformada em Vantagem Pessoal Nominalmente Identificada - VPNI a incorporação da retribuição pelo exercício de função de direção, chefia ou assessoramento, cargo de provimento em comissão ou de Natureza Especial a que se referem os arts. 3º e 10 da Lei 8.911, de 11 de julho de 1994, e o art. 3º da Lei 9.624, de 2 de abril de 1998.
Parágrafo único. A VPNI de que trata o caput deste artigo somente estará sujeita às revisões gerais de remuneração dos servidores públicos federais.'
Constituição Federal
'Art. 37. A administração pública direta e indireta de qualquer dos Poderes da União, dos Estados, do Distrito Federal e dos Municípios obedecerá aos princípios de legalidade, impessoalidade, moralidade, publicidade e eficiência e, também, ao seguinte:
............................................................................................................................................
X - a remuneração dos servidores públicos e o subsídio de que trata o § 4º do art. 39 somente poderão ser fixados ou alterados por lei específica, observada a iniciativa privativa em cada caso, assegurada revisão geral anual, sempre na mesma data e sem distinção de índices'.
Lei 10.331/2001
'Art. 1º As remunerações e os subsídios dos servidores públicos dos Poderes Executivo, Legislativo e Judiciário da União, das autarquias e fundações públicas federais, serão revistos, na forma do inciso X do art. 37 da Constituição, no mês de janeiro, sem distinção de índices, extensivos aos proventos da inatividade e às pensões.'
11. Pois bem, na dicção do art. 41 da Lei 8.112/1990, é fora de dúvida que a VPNI alusiva aos antigos 'quintos/décimos' de funções comissionadas constitui 'vantagem pecuniária permanente estabelecida em lei' e, dessa forma, integra o conceito de 'remuneração'.
12. Sem embargo, o mesmo estatuto que define o termo 'remuneração' distingue a 'VPNI dos quintos' e fixa as balizas para o seu reajustamento: exclusivamente mediante revisões gerais de remuneração dos servidores públicos (parágrafo único do art. 62-A) .
13. Aqui, a aplicação do princípio da especialidade já resolve a aparente antinomia discutida nos autos: a norma que instituiu a VPNI e disciplina, em específico, seu critério de reajustamento ao longo do tempo (Lei 8.112/1990) prevalece sobre a norma que dispôs, em caráter pontual e genérico, sobre o reajuste da remuneração dos servidores do Senado Federal (Lei 13.302/2016) .
14. Mas, para além disso, o fato é que a Lei 8.112/1990, estatuto jurídico do funcionalismo federal, norma de iniciativa privativa do Presidente da República, não poderia ter seus efeitos mitigados por norma de iniciativa do Poder Legislativo, caso da Lei 13.302/2016.
15. Assim, tratando-se os 'quintos/décimos' de vantagem de natureza tipicamente estatutária - e não de retribuição contemplada em algum particular plano de carreira -, há de prevalecer, na espécie, seja pela observância do princípio da especialidade, seja pela prerrogativa constitucionalmente atribuída ao Chefe do Poder Executivo para a propositura de leis que disponham sobre o regime jurídico do funcionalismo, a regra estabelecida no art. 62-A, parágrafo único, da Lei 8.112/1990.
16. Posto isso, de outra parte, não há como dissociar a expressão 'revisão geral de remuneração dos servidores públicos federais', fixada no estatuto, da 'revisão geral anual [da remuneração dos servidores públicos]' estabelecida na Constituição. Esta, a propósito, também de iniciativa privativa do Presidente da República, é feita 'sem distinção de índices', característica que igualmente desqualificaria, como 'revisão geral', o reajuste previsto na Lei 13.302/2016, concedido apenas aos servidores do Senado.
17. Por fim, lembro que a distinção entre 'reajuste de remunerações e subsídios por lei específica' (ou 'reajuste setorial', como denomina a recorrente) , caso da Lei 13.302/2016, e 'revisão geral de remunerações e subsídios', caso, por exemplo, da Lei 10.697/2003, foi exposta com meridiana clareza pela Suprema Corte no julgamento da ADI 3.968, cuja ementa, por seu didatismo, peço licença para transcrever parcialmente (ênfase acrescentada) :
'AÇÃO DIRETA DE INCONSTITUCIONALIDADE. ARTIGOS 2º, 5º E 9º, PARTE FINAL, DA LEI 15.512/2007 DO ESTADO DO PARANÁ. CONCESSÃO, A PAR DE ÍNDICE GERAL DE CORREÇÃO SALARIAL PARA TODAS AS CARREIRAS ESTATUTÁRIAS DO PODER EXECUTIVO, DE ÍNDICE COMPLEMENTAR VARIÁVEL, CONSIDERADA A INCIDÊNCIA DO IPCA DESDE A DATA DA CONSOLIDAÇÃO DOS PLANOS DE CARREIRA OU DE REESTRUTURAÇÃO DAS TABELAS DE VENCIMENTOS. VALIDADE. POSSIBILIDADE DE DESCONTO DOS REAJUSTES SETORIAIS POR OCASIÃO DA REVISÃO GERAL DA REMUNERAÇÃO DOS SERVIDORES. EXAURIMENTO DA EFICÁCIA DOS ARTIGOS 5º E 9º, PARTE FINAL, DA LEI 15.512/2007 DO ESTADO DO PARANÁ. PREJUDICIALIDADE. AÇÃO PARCIALMENTE CONHECIDA E, NA PARTE CONHECIDA, JULGADO IMPROCEDENTE O PEDIDO.
1. A revisão geral anual da remuneração e subsídios dos servidores públicos e agentes políticos, cuja iniciativa legislativa é do chefe do Poder Executivo de cada ente federativo (artigo 61, § 1º, II, 'a', da Constituição Federal) , deve se dar na mesma data para todos e sem distinção de índices (artigo 37, X, da Constituição Federal) .
2. O reajuste de remunerações e subsídios por lei específica tem por objeto a readequação da retribuição pecuniária devida pelo exercício de determinado cargo, ajustando-a à realidade das suas responsabilidades, atribuições e mercado de trabalho, enquanto que a revisão geral anual tem por escopo a mera recomposição do poder aquisitivo das remunerações e subsídios de todos os servidores públicos e agentes políticos de determinado ente federativo.
3. A revisão geral anual sem distinção de índices não impede que determinadas categorias recebam efetivamente revisão diferenciada de outras, caso essa diferenciação reflita reajustes anteriores, de forma a evitar o desvirtuamento dos reajustes setoriais e a necessidade de redução do índice de revisão, em prejuízo das categorias funcionais que não tiveram qualquer aumento salarial. Precedente: ADI 2.726, Rel. Min. Maurício Corrêa, Plenário, DJ de 29/8/2003' (Tribunal Pleno; relator Min. Luiz Fux; julgada em 29/11/2019) .'
18. Não há, pois, o que reparar na decisão recorrida."
5.	Um último ponto trazido pelo embargante diz respeito à possível falta de uniformidade nas decisões do Tribunal sobre a questão do reajuste da parcela de VPNI. Para tanto, lista alguns casos de servidores do Senado Federal que tiveram suas aposentadorias julgadas legais, mesmo considerando a percepção da parcela em questão com os reajustes concedidos, além de outras aposentadorias, julgadas ilegais por outras razões, mas sem que tenha sido apontada irregularidade quanto aos reajustes concedidos com base na Lei 13.302/2016. Dessa forma, o embargante solicita a instauração de incidente de uniformização de jurisprudência, a fim de pacificar o assunto no TCU.
6.	Na verdade, as deliberações indicadas não se pronunciaram especificamente sobre o reajuste da parcela de VPNI, como mencionado pelo próprio embargante, não estando caracterizada, desse modo, a falta de uniformidade nas decisões desta Corte. O que ocorreu foi que indevida incidência do reajuste previsto na Lei 13.302/2016 sobre as parcelas de VPNI não foi detectada na apreciação daqueles processos.
7.	Diante disso, considero oportuno, à luz do disposto no art. 260, § 2º, que o Tribunal dê início aos procedimentos necessários à identificação e revisão de ofício das decisões que determinaram o registro de atos maculados pela mesma irregularidade examinada nos presentes embargos. Assim, proponho que seja determinada à Sefip a realização desse trabalho, o qual deverá submeter-se a critérios de materialidade, relevância e risco, para fins de priorização no contexto das demais atribuições daquela unidade técnica. 
8.	Da mesma forma, a unidade deve ser alertada para a necessidade de examinar a ocorrência dessa mesma irregularidade ao promover a instrução dos processos ainda não apreciados de atos de concessão de aposentadoria ou pensão emitidos pelo Senado Federal e, também, pela Câmara dos Deputados, já que a atualização indevida de quintos foi constatada por este Tribunal em diversos atos concedidos por aquele órgão, a exemplo dos Acórdãos 40/2021 e 3.400/2022 da 1ª Câmara, e 6.857/2021 e 3617/2022 da 2ª Câmara.
	Desse modo, ante a inocorrência das omissões e contradições apontadas, devem-se rejeitar os presentes embargos, razão por que VOTO no sentido de que o Tribunal adote a minuta de acórdão que submeto à deliberação deste Colegiado.
TCU, Sala das Sessões, em 2 de agosto de 2022.
JORGE OLIVEIRA 
Relator